【裁判字號】    99,訴,325
【裁判日期】    990818
【裁判案由】    分割共有物
【裁判全文】
臺灣嘉義地方法院民事判決               99年度訴字第325號
原      告  己○○
訴訟代理人  陳信村律師
被      告  甲○○
            乙○○○
訴訟代理人  丙○
被      告  戊○○
訴訟代理人  丁○○
上列當事人間請求分割共有物事件，於民國99年8月4日言詞辯論
終結，本院判決如下：
    主  文
被告應協同原告就坐落嘉義縣竹崎鄉○○○段一五七之二地號，
地目旱，面積一五０四０平方公尺土地，辦理面積更正登記為一
四七六三平方公尺。
兩造共有坐落嘉義縣竹崎鄉○○○段一五七之二地號，地目旱，
面積一四七六三平方公尺土地，分割為如附圖二所示：編號Ａ部
分面積二四六一平方公尺分歸被告戊○○取得；編號Ｂ部分面積
四九二一平方公尺分歸原告取得；編號Ｃ部分面積一二三０平方
公尺分歸被告甲○○取得；編號Ｄ部分面積六一五一平方公尺分
歸被告乙○○○取得。
訴訟費用由被告戊○○負擔六分之一，由被告甲○○負擔十二分
之一，由被告乙○○○負擔十二分之五，其餘由原告負擔。
    事 實 與 理 由
壹、程序方面：
一、按言詞辯論期日，當事人之一造不到場者，得依到場當事人
    之聲請，由其一造辯論而為判決。民事訴訟法第385 條第1
    項定有明文。本件被告戊○○經合法通知，未於言詞辯論期
    日到場，核無民事訴訟法第386 條各款所列情形，爰依原告
    之聲請，由其一造辯論而為判決。
二、次按訴狀送達後，原告不得將原訴變更或追加他訴，但不甚
    礙被告之防禦及訴訟之終結者，不在此限。民事訴訟法第25
    5 條第1 項第7 款定有明文。本件原告起訴時，請求將坐落
    嘉義縣竹崎鄉○○○段157 之2 地號土地（下稱系爭土地）
    分割，嗣訴狀送達後，原告主張系爭土地於土地登記簿登記
    之面積為15,040平方公尺，惟地政人員經由電腦計算後實際
    面積為14,763平方公尺，爰請求被告應協同原告辦理系爭土
    地之面積更正登記等語，經核原告前揭請求不甚礙被告之防
    禦及訴訟之終結，揆諸上開條文規定，應予准許。
貳、兩造陳述：
一、原告起訴主張：系爭土地為兩造所共有，應有部分分別為：
    原告3 分之1 ，被告戊○○6 分之1 ，被告甲○○12分之1
    ，被告乙○○○12分之5 。系爭土地並無因物之使用目的不
    能分割或契約定有不分割期限之情形，因兩造無法達成分割
    協議等情，爰依分割共有物形成權之法律關係，訴請依如附
    圖二所示分割方案分割系爭土地。又系爭土地原登記面積為
    15, 040 平方公尺，惟本院函請嘉義縣竹崎地政事務所複丈
    結果，其實際面積為14,763平方公尺，超出容許誤差，依地
    籍測量實施規則第232 條及第243 條規定，應先行辦理面積
    更正登記，爰併訴請被告等應協同原告辦理面積更正登記。
    並聲明：如主文所示。
二、被告甲○○主張：依使用現況分割，被告甲○○不會有損失
    ；如依原告之方案分割，被告甲○○土地變成交叉，且土地
    種植作物都會毀掉，原告應予補償。
三、被告乙○○○主張：依使用現況不要分割，如要分割，則請
    依現況分割，不同意原告之分割方案。
四、被告戊○○未於言詞辯論期日到場，惟具狀主張：同意原告
    提出之分割方案。
、得心證之理由：
一、按各共有人，除法令另有規定外，得隨時請求分割共有物。
    但因物之使用目的不能分割或契約訂有不分割之期限者，不
    在此限。又共有物分割之方法不能協議決定，或於協議決定
    後因消滅時效完成經共有人拒絕履行者，法院得因任何共有
    人之請求，命為分配。民法第823 條第1 項、第824 條第2
    項分別定有明文。經查系爭土地為兩造所共有，應有部分分
    別為：原告3 分之1 ，被告戊○○6 分之1 ，被告甲○○12
    分之1 ，被告乙○○○12分之5 。又兩造無法達成分割協議
    ，暨系爭土地無因物之使用目的不能分割或契約定有不分割
    之期限，為兩造所是認，並有土地登記謄本1 份附卷可稽，
    堪信為真實。從而，原告訴請分割系爭土地，洵屬有據。
二、次按土地登記，除本規則另有規定外，應由權利人及義務人
    會同申請之。土地登記規則第26條定有明文。系爭土地原登
    記面積為15,040平方公尺，惟地政人員經由電腦計算後實際
    面積為14,763平方公尺，與登記面積短少277 平方公尺，已
    超出規定容許誤差範圍，應辦理面積更正登記等情，有卷附
    嘉義縣竹崎地政事務所複丈成果圖1 份附卷可稽（見本院卷
    第55頁），系爭土地登記面積既有錯誤，則原告請求被告應
    協同原告就系爭土地辦理面積更正登記，即無不合，應予准
    許，爰判決如主文第1 項所示。
三、本院就分割方法，斟酌如下：
  (一)系爭土地北面臨道路，現種植香蕉、芒果、檳榔、棗子、龍
    眼、荔枝等果樹，上有工寮1 座，為被告周宜瑩所有，上情
    業據本院勘驗現場查明屬實，製有現場略圖附卷，並囑託嘉
    義縣竹崎地政事務所測製複丈成果圖（即附圖一）可稽，並
    有現場照片14張在卷足憑。
  (二)原告主張依附圖二所示分割方案分割系爭土地，被告戊○○
    亦同意該分割方案，依原告所提如附圖二所示分割方案，大
    致係依兩造使用現況所分割規劃（比較如附圖一所示即明）
    ，僅另依兩造登記應有部分實際面積增減分足分配面積，而
    兩造分得部分土地尚稱方正，並無畸零難以利用情事，且兩
    造分得土地之面積無增減，價值依應有部分計算亦屬相當，
    應堪採用。
  (三)被告甲○○、乙○○○主張應依現況分割（即附圖一）云云
    。惟查，於本件裁判上分割共有土地時，並非必須完全依分
    管契約為分割（最高法院85年度臺上字第53號判決要旨參照
    ），況如依附圖一所示分割，兩造分得面積與依兩造登記應
    有部分實際面積互有增減，尤其原告減少533 平方公尺，價
    值有減少，被告甲○○、乙○○○復未主張任何補償方案，
    主張應由原告向其前手求償，是依現況（即附圖一）分割於
    當事人間分配顯有不公，是此分割方案不可採。
  (四)被告甲○○主張：如依原告所提之附圖二分割方案分割，被
    告甲○○土地變成交叉，且土地種植作物都會毀掉，原告應
    予補償云云。惟按關於共有物分割之裁判，執行法院得將各
    共有人分得部分點交之。強制執行法第131 條第1 項定有明
    文。本件依附圖二所示分割，被告甲○○之地上物占用原告
    分得土地部分，依上開法條規定，被告甲○○本應將地上物
    遷移或除去，將占用土地交還原告，並無原告補償被告甲○○之問題，是被告甲○○上開主張，並無可採。
  (五)綜上所述，為維護系爭土地利用價值及整體經濟效益，本於
    公平原則，爰酌定如附圖二所示分割，判決如主文2 項所示
    。
四、末按因共有物分割、經界或其他性質上類似之事件涉訟，由
    敗訴當事人負擔訴訟費用顯失公平者，法院得酌量情形，命
    勝訴之當事人負擔其一部，民事訴訟法第80條之1 定有明文
    。系爭土地因兩造無法自行協議分割，依前開說明，本院認
    本件訴訟費用應由兩造按如主文第3 項所示比例負擔為適當
    ，爰判決如主文第3 項所示。
五、據上論結，本件原告之訴為有理由，依民事訴訟法第385 條
    第1 項前段、第80條之1 、第85條第1 項但書，判決如主文
    。
中    華    民    國    99    年    8     月    18    日
                    民事第三庭法  官  黃茂宏
以上正本係照原本作成。
如對本判決上訴須於判決送達後20日內向本院提出上訴狀，除依
對造人數提出繕本外，並依上訴利益額度繳交第二審裁判費。
如委任律師提起上訴者，應一併繳納上訴審裁判費。
中    華    民    國    99    年    8     月    18    日
                              書記官  蘇姵容

司法院資訊處製作；財團法人民間司法改革基金會備份。
